臺灣高等法院刑事判決　　　　　　　 100年度上訴字第2386號
上　訴　人　臺灣板橋地方法院檢察署檢察官
被　　　告　陳建銘
上列上訴人因偽造文書案件，不服臺灣板橋地方法院99年度簡上
字第1102號，中華民國100 年6 月21日第一審判決（聲請簡易判
決處刑案號：臺灣板橋地方法院檢察署98年度偵字第15232 、24
882號），提起上訴，本院判決如下：
    主  文
上訴駁回。
    理  由
一、聲請簡易判決處刑意旨以：被告陳建銘與鄧嘉莉於婚姻存續
    期間，曾在新北市○○區○○街12號共同經營山嵐飲料店，
    以鄧嘉莉為登記負賣人，陳建銘明知其二人於民國97年12月
    24日離婚後，鄧嘉莉已將山嵐飲料店免用發票專用章及負責
    人鄧嘉莉之印章各1 枚取回，不再授權陳建銘使用上開印章
    ，陳建銘竟基於偽造文書之犯意，先委請真實姓名年籍不詳
    且不知情之刻印人員，偽刻「山嵐飲料店、免用發票專用章
    、統一編號00000000、負責人鄧嘉莉、電話00000000、林口
    鄉○○街12號」及「鄧嘉莉」之印章各l 枚後，在上址多次
    接續持前開偽造之印章蓋用在免用統一發票收據上，偽造「
    山嵐飲料店、免用發票專用章、統一編號00000000、負責人
    鄧嘉莉、電話00000000、林口鄉○○街12號」及「鄧嘉莉」
    之印文，而偽造山嵐飲料店收受貨款文義之免用統一發票收
    據，並將偽造之免用統一發票收據授意不知情之店員，交予
    購買飲料之不特定客戶而行使之，足以生損害於鄧嘉莉與主
    管機關管理營利事業之正確性。嗣98 年5月10日鄧嘉莉之親
    戚鄧凱騰前往上址新設之50嵐飲料店購買飲料，經店員交付
    上揭偽造之免用統一發票收據l 紙，始知上情。因認被告陳
    建銘涉犯刑法第216條、第210條行使偽造私文書罪嫌等語。
二、按犯罪事實應依證據認定之，無證據不得認定犯罪事實；不
    能證明被告犯罪者，應諭知無罪之判決，刑事訴訟法第 154
    條第2項、第301條第1 項分別定有明文。又按告訴人之告訴
    ，係以使被告受刑事訴追為目的，是其陳述是否與事實相符
    ，仍應調查其他證據以資審認（最高法院52年度台上字第13
    00號判例意旨參照）。而所謂認定犯罪事實之證據，係指足
    以認定被告確有犯罪行為之積極證據而言，該項證據自須適
    合於被告犯罪事實之認定，始得採為斷罪資料。且刑事訴訟
    上證明之資料，無論其為直接或間接證據，均須達於通常一
    般之人均不致有所懷疑，而得確信其為真實之程度，始得據
    為有罪之認定，若其關於被告是否犯罪之證明未能達此程度
    ，而有合理懷疑之存在，致使無從形成有罪之確信，根據「
    罪證有疑、利於被告」之證據法則，即不得遽為不利被告之
    認定（最高法院著有53 年台上字第656號、29年上字第3105
    號、76年台上字第4986號判例參照）。
三、檢察官認被告涉犯上開偽造文書犯行，無非係以：告訴人鄧
    嘉莉之指訴、證人鄧凱騰之證述，及卷附免用統一發票收據
    1 紙，為其主要論據。訊據被告固不否認曾與告訴人在新北
    市○○區○○街12號共同經營「山嵐飲料店」，由告訴人任
    負責人，嗣二人離婚後，改由被告在上址經營「50嵐飲料店
    」，並以被告母親蔣璧珠為負責人，及告訴人之堂弟鄧凱騰
    於98 年5月10日前往上開50嵐飲料店購買飲料時，經店員交
    付蓋有「山嵐飲料店、免用發票專用章、統一編號00000000
    、負責人鄧嘉莉、電話00000000、林口鄉○○街12號」及「
    鄧嘉莉」印文之免用統一發票收據（下稱系爭收據）1 紙等
    事實，惟堅決否認有行使偽造私文書犯行，辯稱：原來蓋用
    在免用統一發票收據上的印章（包括山嵐飲料店之免用統一
    發票專用章及「鄧嘉莉」之私章）均是告訴人放置在店裡供
    店員開立收據所用，而店員為圖便利，常事先將空白的免用
    統一發票收據整本蓋好，遇顧客索取收據時即可撕下交付，
    原飲料店雖於98年3月5日變更為50嵐飲料店，但店員之前蓋
    好章之空白收據漏未全部丟棄，致店員楊富凱誤用舊版空白
    免用統一發票收據，開立系爭收據予鄧凱騰；其以母親蔣璧
    珠為負責人另設50嵐飲料店後，已另刻新的免用統一發票章
    及蔣璧珠小章，並蓋妥幾本新版免用統一發票收據放置店內
    ，且將此事告知早上當班的店員，因晚班少用免用統一發票
    收據，且楊富凱是晚班人員，故未特別告知楊富凱此事，員
    工亦不知店名、負責人名義更換之事，其無教唆或利用不知
    情之員工行使偽造私文書之犯意等語。
四、證據能力部分：
    按被告以外之人於審判外之言詞或書面陳述，除法律有規定
    者外，不得作為證據；又被告以外之人於審判外之陳述，雖
    不符合同法第159條之1至第159條之4之規定，但經當事人於
    審判程序同意作為證據，法院審酌該言詞陳述或書面陳述作
    成時之情況，認為適當者，亦得為證據。當事人、代理人或
    辯護人於法院調查證據時，知有第159條第1項不得為證據之
    情形，而未於言詞辯論終結前聲明異議者，視為有前項之同
    意，刑事訴訟法第159條第1項及第159條之5分別定有明文。
    查本判決所引用之各該被告以外之人於審判外之陳述（包含
    書面陳述），雖屬傳聞證據，惟均據當事人於本院表示同意
    作為證據或無意見而不予爭執（見本院卷第32、33、42頁背
    面），本院審酌上開證據資料製作時之情況，尚無違法不當
    之瑕疵，認為以之作為證據應屬適當，揆諸前開規定，爰依
    刑事訴訟法第159條之5規定，認該等證據均有證據能力。
五、經查：
（一）被告與告訴人曾於臺北縣林口鄉○○街12號共同經營「山
      嵐飲料店」，並由告訴人登記為負責人，嗣二人離婚後，
      告訴人於98 年2月14日將其原放置於店內之山嵐飲料店免
      用發票專用章及「鄧嘉莉」私章（小章）等印章取回，且
      上址自98年3月5日起改由被告經營「50嵐飲料店」，並由
      被告母親蔣璧珠登記為負責人；及告訴人之堂弟鄧凱騰於
      98 年5月10日前往上址50嵐飲料店購買飲料，經店員楊富
      凱交付系爭收據l 紙等事實，為被告所不爭，核與證人即
      告訴人鄧嘉莉、證人鄧凱騰於警詢及檢察官訊問時證述情
      節相符（見98年度他字第4047號偵查卷「下稱他字卷」第
      24、25頁，98年度偵字第24882 號偵查卷「下稱偵字卷」
      第11頁背面、13頁），並有山嵐飲料店營業登記資料、系
      爭收據1紙附卷可稽（見他字卷第8至10頁），是被告經營
      之飲料店店員確曾於上開時地將蓋有「山嵐飲料店、免用
      發票專用章、統一編號00000000、負責人鄧嘉莉、電話00
      000000、林口鄉○○街12號」及「鄧嘉莉」印文之免用統
      一發票收據，交予鄧凱騰之事實，應認屬實。
（二）被告所營飲料店之店員雖曾於上開時地行使蓋有前開印文
      之免用統一發票收據，然上開飲料店曾事先在整本免用統
      一發票收據上蓋妥山嵐飲料店免用發票專用章及「鄧嘉莉
      」印章等情，業據證人楊富凱於原審證稱：其於98 年5月
      間任職上址50嵐飲料店，雇主是被告，任職期間自96 年6
      月間起至99 年4月間，是計時人員，有時上白班，有時上
      晚班，系爭收據為其所填寫，店內使用之免用統一發票收
      據都是用完後由其一次買2、3本，買來的當天就由其將免
      用發票章及小章先蓋好，所蓋的印章放在店長（即被告）
      辨公室的抽屜裡面，只有1 套章，系爭收據上的「鄧嘉莉
      」小章，就是其平常拿來蓋用免用統一發票收據的小章，
      買來的2、3本免用統一發票收據可能1、2個月或2、3個月
      用完，最久的時間到2、3個月會用完，也可能放在外送的
      夾層裡面忘了，以為用完了，後來再買才發現還有；...
      其不清楚告訴人將免用統一發票的章及小章取走之事，其
      於被告與告訴人離婚很久後，才知他們離婚；... 一直以
      來，免用統一發票收據的章都事先蓋好，從其至該店任職
      起就是如此，以前都事先蓋好，其跟著做，被告沒有過問
      買收據本及蓋用免用統一發票章、負責人小章之事，只跟
      其說不要一次買太多本，... 其先拿外送包包裡面的零用
      金去買收據本，然後拿收據本的發票在店裡的收銀機輸入
      支出，再從收銀機拿錢出來放入外送包包裡等語甚詳（見
      臺灣板橋地方法院99年度簡上字第1102號卷「下稱原審卷
      」第82至87頁）；及證人即原山嵐飲料店店員張書琳於檢
      察官訊問時證稱：其曾於被告所營鶯歌店受雇任職，店內
      之前會蓋1疊空白收據等語明確（見他字卷第24、25 頁）
      。且衡諸常情，經核准免用統一發票之店家，於客人索取
      購買證明時，係以手寫之收據代替統一發票，且收據上除
      須填寫品名、金額外，尚須蓋用免用發票專用章及負責人
      印章，較直接以機器列印統一發票之流程更為費工、費時
      ，且除索取購買證明之客人外，尚可能有其他來客需應付
      交易，倘店家必須逐次當場用印、開立收據，將使客人久
      候，降低營業效率，是店家為簡省營業時為客人開立免用
      統一發票收據之時間，而預先用印於免用統一發票收據上
      之情形，並非少見，是被告辯稱：店員會預先將免用統一
      發票專用章及負責人印章蓋用於空白收據上等節，與一般
      商業習慣並無違背。
（三）告訴人雖指稱：其業於98 年2月14日至上開山嵐飲料店取
      回免用發票專用章及「鄧嘉莉」印章等情甚詳，然上址飲
      料店購入之空白免用統一發票收據，最久於2、3個月用完
      ，但也可能放在外送的夾層裡而遺忘，後來才發現尚有剩
      餘等情，業據證人楊富凱證述明確，如前所述。是依證人
      楊富凱所述該店購入空白免用統一發票收據後之使用頻率
      、時間判斷，自無法排除系爭收據係於告訴人取回印章前
      ，即預先用印蓋妥，而遭店員誤用之可能。此外，檢察官
      復未提出其他積極證據，佐證於被告事後擅自偽造刻用山
      嵐飲料店免用發票專用章及「鄧嘉莉」印章蓋用印文於系
      爭收據上，自難單以上開店員於前述時地開立系爭收據而
      行使之事實，遽認被告有偽造前述印章蓋用印文，偽造系
      爭收據而行使之行使偽造私文書犯行。
（四）另證人即告訴人鄧嘉莉於原審雖證稱：其與被告婚姻存續
      期間，每週至飲料店3、4天以上，通常是有客人索取收據
      時才蓋章，且係當場填寫再蓋章，其在店期間，沒有預先
      在收據上蓋店章及小章的情形，其曾開立免用統一發票收
      據給客人，是開立收據時才蓋章云云，系爭收據上的小章
      與其取回的小章印文不一樣等語（見原審卷第73、75頁背
      面、76、78 頁)。惟告訴人證述內容與證人楊富凱、張書
      琳所述相悖，業如前述，且依現存卷證，又查無其他證據
      足資認定告訴人所述與事實相符，自難僅憑告訴人一己之
      指訴，即於缺乏其他證據為佐之情形下，率認系爭收據並
      無事前整本預先用印之可能。
六、綜上所述，公訴及上訴意旨所舉事證，尚未達於通常一般人
    均不致於有所懷疑，而得確信其為真實之程度，本院自無從
    形成被告有罪之確信，此外，復查無其他積極證據，足以證
    明被告有上開檢察官所指之行使偽造私文書犯行。原審基此
    認不能證明被告犯罪而為無罪之諭知，經核尚無違誤。檢察
    官上訴意旨雖以：(1 )依據告訴人於原審審理時之證述，飲
    料店收據係當場填寫蓋印，且系爭收據上之小章與其所取回
    之小章印文並不相同；(2 )又被告先於警詢時供稱系爭收據
    上之印文可能為告訴人所蓋，復於檢察官訊問時辯稱係沿用
    事先蓋好的收據，惟告訴人證述，店內並無預先蓋大小章之
    情形，且告訴人與被告離婚後，曾明確表示不欲再授權被告
    以其名義為任何商業行為，參以被告疏未告知購買統一發票
    收據並填寫用印之店員楊富凱應使用新收據，及預先用印之
    收據自告訴人取回大小章後近3 個月仍未使用完畢等情，有
    違經驗法則及論理法則。(3 )原審未將系爭收據上之「鄧嘉
    麗」印文與加盟契約書上之「鄧嘉麗」印文進行勘驗或送鑑
    定，即逕認二者印文相同，認事用法顯有違誤，指摘原判決
    諭知無罪為不當等語。然查，被告於警詢時就系爭收據上之
    「鄧嘉莉」印文係何人蓋用一事，雖答稱「搞不好是她自己
    蓋的」等詞，惟嗣於偵查及原審、本院審理則一致供述係沿
    用事先蓋妥之收據等語，是其於警詢之始，因否認盜用告訴
    人已取回之印章或偽造印章，所為反駁之詞，縱與嗣後供述
    內容不一，亦難憑為不利被告之認定。況證人楊富凱於原審
    、證人張凱琳於檢察官訊問時就被告所營飲料店曾事先蓋印
    於空白收據等節，供述一致，亦無違一般商業習慣，已如前
    述，應屬可信；且系爭收據之取得時間雖距告訴人取回印章
    已近3 個月，然此情與證人楊富凱證述之空白收據使用頻率
    ，並無矛盾，自無法排除係誤用事先已蓋妥前開印文之情形
    ，而無從以此為不利被告之認定。另原審雖未就系爭收據上
    「鄧嘉莉」印文（見他字卷第10頁）與加盟契約書上「鄧嘉
    莉」印文（見偵字卷第45頁）勘驗或鑑定確認二者是否相同
    ，惟依現存卷證，不能排除店內人員誤用前留存於店內之蓋
    妥印文空白收據之可能，既如前述；且系爭收據上之「鄧嘉
    莉」印文與加盟契約書上「鄧嘉莉」印文是否相符，亦與被
    告究否偽造系爭收據上所示大小章之判斷無關，自無再予鑑
    定之必要。從而，依起訴及上訴意旨所憑事證，尚無足使本
    院確信被告有偽造上開印章、印文，偽造系爭收據後持以行
    使之犯行，即無從依告訴人之指述，於缺乏其他佐證之情形
    下，遽為不利被告之認定。檢察官上訴意旨仍執前詞指摘原
    判決不當，為無理由，應予駁回。
據上論斷，應依刑事訴訟法第368條，判決如主文。
本案經檢察官陳昱旗到庭執行職務。
中    華    民    國  100     年    10    月    20    日
                  刑事第七庭審判長法  官  溫耀源
                                  法  官  張傳栗
                                  法  官  朱瑞娟
以上正本證明與原本無異。
如不服本判決，應於收受送達後10日內向本院提出上訴書狀，其
未敘述上訴之理由者並得於提起上訴後10日內向本院補提理由書
（均須按他造當事人之人數附繕本）「切勿逕送上級法院」。
刑事妥速審判法第9條：
除前條情形外，第二審法院維持第一審所為無罪判決，提起上訴
之理由，以下列事項為限：
一、判決所適用之法令牴觸憲法。
二、判決違背司法院解釋。
三、判決違背判例。
刑事訴訟法第 377 條至第 379 條、第 393 條第 1 款之規定，
於前項案件之審理，不適用之。
                                   書記官  郭家慧
中    華    民    國   100    年    10    月    21    日